【裁判字號】    90,易,162
【裁判日期】    900710
【裁判案由】    偽造文書
【裁判全文】
臺灣士林地方法院刑事判決                            九十年度易字第一六二號
    聲  請  人  臺灣士林地方法院檢察署檢察官
    被      告  甲○○
右列被告因案件，經檢察官聲請以簡易判決處刑（八十九年度偵字第五○九九號），
本院內湖簡易庭認為不宜以簡易判決處刑（八十九年度湖簡字第五一○號），移由本
院改依通常程序判決如左：
    主  文
甲○○明知為不實之事項，而使公務員登載於職務上所掌之公文書，足以生損害於公
眾及他人，處拘役貳拾日，如易科罰金，以參佰元折算壹日；又明知為不實之事項，
而使公務員登載於職務上所掌之公文書，足以生損害於公眾及他人，處拘役貳拾日，
如易科罰金，以參佰元折算壹日；應執行拘役參拾日，如易科罰金，以參佰元折算壹
日。緩刑貳年。
    事  實
一、甲○○與乙○○原為夫妻。其二人於婚姻關係存續期間曾於民國七十一年間，購
    買台北縣汐止市○○段一二三一、一二三二地號土地及地上建物二○七七建號之
    房屋，並將所有權登記予甲○○名義，上開土地及建物所有權狀則由其二人共同
    保管。惟二人於八十二年間因財務問題，時起勃谿，甲○○為保有名下之不動產
    ，又尋權狀未果，遂於同年六月二十三日（聲請書誤為二十八日）以所有權狀遺
    失為由，向台北縣汐止地政事務所申請補給上開所有權狀，乙○○知悉後即於公
    告期間內提出異議，經該事務所審核後，於八十二年六月三十日以北縣汐地一字
    第三一八號函駁回其申請。詎八十六年間二人再因財務問題，迭起爭執，甲○○
    為於取得上開所有權狀以為所有權之支配，竟明知上開土地及建物所有權狀於乙
    ○○持有中，先於八十六年十二月二十九日立具切結書，以土地建物所有權狀遺
    失為由，向台北縣汐止地政事務所申請補給台北縣汐止市○○段一二三一地號之
    土地及地上建物二○七七建號之土地及建物所有權狀，使該所不知情之公務員將
    「不慎滅失」之不實事項登載於其職務上所掌之八十六年十二月二十九日汐地字
    第五六四一八、五六四一九號通知公告內，足以生損害於所有權狀持有人乙○○
    有被追訴侵占脫離物罪嫌之虞及台北縣汐止地政事務所對於所有權狀核發管理之
    正確性。其復於八十七年九月十八日立具切結書，以土地所有權狀遺失為由，向
    同一地政事務所申請補給台北縣汐止市○○段一二三二地號之土地所有權狀，復
    使該所不知情之公務員將該「不慎滅失」之不實事項登載於職務上所掌之八十七
    年九月十八日汐地字第二九二一五、二九二一六號通知公告內，足以生損害於所
    有權狀持有人乙○○有被追訴侵占脫離物罪嫌之虞及台北縣汐止地政事務所對於
    所有權狀核發管理之正確性。
二、案經乙○○訴由台灣士林地方法院檢察署檢察官偵查並聲請簡易判決處刑。
    理  由
一、訊據被告甲○○固坦承有於前揭時間以遺失為由向台北縣汐止地政事務所申請補
    發土地、建物所有權狀，惟堅決否認有使公務員登載不實事項於公文書罪之犯行
    ，辯稱；前開土地、房屋之所有權狀一直由其保管，其住處曾遭小偷二次，故其
    於八十二年六月間至台北縣汐止地政事務所申請補發所有權狀。但該次因其夫乙
    ○○於公告期間提出異議，所有權狀並未補發。然其事後有問乙○○所有權狀在
    何處，乙○○均未回答，故其認為所有權狀確實遺失，才在八十六年十二月、八
    十七年九月至台北縣汐止地政事務所申請補發。又被告為前開土地、房屋之所有
    權人，其遍尋不著，乃申請地政機關補發所有權狀，此乃正當權利之行使，殊無
    使公務員登載不實之犯意。另公告程序之目的，無非給予利害關係人異議之機會
    ，乃地政機關查核聲請人所述是否屬實之法定程序，在未公告完成，將「遺失」
    之不實事項登載於土地登記簿冊前，此部分前階段審查確認過程，應尚不構成刑
    法第二百十四條使公務員登載不實罪等語。經查：
（一）台北縣汐止市○○段一二三一、一二三二地號土地及地上建物二○七七建號均
      登記為被告所有；被告於八十二年六月二十八日以所有權狀遺失為由，向台北
      縣汐止地政事務所申請補給上開房地之所有權狀，乙○○知悉後即於公告期間
      內提出異議，經該事務所審核後，於八十二年六月三十日以北縣汐地一字第三
      一八號函駁回其申請；被告復於八十六年十二月二十九日立具切結書，以土地
      建物所有權狀遺失為由，向台北縣汐止地政事務所申請補給台北縣汐止市○○
      段一二三一地號之土地及地上建物二○七七建號之土地及建物所有權狀，該所
      之公務員將該事項登載於其職務上所掌之八十六年十二月二十九日汐地字第五
      六四一八、五六四一九號通知公告內。被告復於八十七年九月十八日立具切結
      書，以土地所有權狀遺失為由，向同一地政事務所申請補給台北縣汐止市○○
      段一二三二地號之土地所有權狀，復使該所之公務員將該事項登載於職務上所
      掌之八十七年九月十八日汐地字第二九二一五、二九二一六號通知公告內等情
      ，業據被告自白不諱，核與證人即被告前夫乙○○所述相符，並有上開土地權
      狀、建物登記所有權狀影本共三紙、台北縣汐止地政事務所八十二年六月三十
      日北縣汐地一字第四八七七號函文及北縣汐地一字第三一八號函文各一紙、土
      地登記申請書、登記清冊、切結書、印鑑證明各二份（八十六年十二月二十九
      日、八十七年九月十八日共申請二次）、台北縣地政事務所簡便行文表、公告
      稿影本各二份在卷可稽。
（二）查台北縣汐止市○○段一二三一、一二三二地號土地及地上建物二○七七建號
      之所有權狀原均放置於被告住處之某抽屜，該抽屜有上鎖，被告及乙○○均可
      拿到鑰匙開啟於八十二年六月二十八日被告向台北縣汐止地政事務所申請補發
      前，因被告與乙○○因財產問題而有爭執，故乙○○遂將所有權狀另行拿走，
      由乙○○保管並未遺失等情，業據證人乙○○證於審理時證述綦詳（見本院審
      判筆錄），並有其於偵查中提出之上開所有權狀影本共三紙為證，足見上開所
      有權狀並未滅失。
（三）查被告於八十二年六月二十八日以「所有權狀遺失」為由，向台北縣汐止地政
      事務所申請補給上開所有權狀，乙○○知悉後即於公告期間內提出異議，經該
      地政事務所審核後，駁回其申請等情，以如前述。而台北縣汐止地政事務所於
      八十二年六月三十日以北縣汐地一字第三一八號土地登記案件駁回理由書送被
      告，其中駁回理由載明為「本案業經乙○○先生以82、6、28申請書附權狀正
      本陳稱該權狀並未遺失...... 」等情，業據被告承認屬實，並有該駁回理由
      書影本一份附卷足稽。是姑不論乙○○於取走所有權狀之際，有無知會被告，
      然被告至少於該次申請補給所有權狀時，即知所有權狀並未遭竊，而係在乙○
      ○處一節，應堪認定。
（四）又被告於八十六年十二月二十九日申請所有權狀補發時（指即北縣汐止市○○
      段一二三一地號之土地及地上建物二○七七建號之建物），在切結書上記載遺
      失時間為八十六年十二月五日；於八十七年九月十八日又申請補發時（指台北
      縣汐止市○○段一二三二地號之土地），在切結書上記載遺失時間則是八十五
      年十月十一日。然被告於本院調查時供稱所有權狀（含上開二筆土地及一建物
      共三份所有權狀）遺失時間是在八十二年申請補發權狀之前一年左右（見本院
      九十年四月二十四日訊問筆錄），是苟被告認為所有權狀遺失，何以其供述失
      竊之時間與切結書上所載之時間不符？且上開所有權狀均係同一時間遺失，何
      以二份切結書所載之時間亦不相同？參以被告於審理表示知道所有權狀之重要
      性，則何以於失竊一年後（即八十二年六月）才申請補發，甚至於被駁回後，
      隔了四年才又申請補發？顯與常理有悖。足見被告辯稱其認上開所有權狀係遺
      失等語，不足採信。
（五）至於被告辯稱其為前開土地、房屋之所有權人，其遍尋不著，乃申請地政機關
      補發所有權狀，此乃正當權利之行使，殊無使公務員登載不實之犯意等語。然
      查前開土地、房屋之所有權狀並未遺失，已如前所述。其以遺失為由向地政機
      關申請補發，使地政機關之公務員將「不慎滅失」之不實事項登載於公告上，
      被告有使公務員登載不實之犯意，應可認定。
（六）此外，被告辯稱：公告程序之目的，無非給予利害關係人異議之機會，乃地政
      機關查核聲請人所述是否屬實之法定程序，在未公告完成，將「遺失」之不實
      事項登載於土地登記簿冊前，此部分前階段審查確認過程，應尚不構成刑法第
      二百十四條使公務員登載不實罪等語。按申請土地所有權狀或他項權利證明書
      補給時，應敘明其滅失之原因，檢附左列證明文件之一，經地政機關公告三十
      日並通知名義人，公告期滿無人就該滅失事實提出異議後補給之，土地登記規
      則第一百二十一條第一項定有明文。是申請補給土地所有權狀人只要敘明其滅
      失之原因，地政機關之公務員即有登載之義務，並依其所為滅失之申報予以登
      載。因此，被告使公務員將「不慎滅失」之不實事項登載於公告上，其行為即
      已該當於形法第二百十四條使公務員登載不實罪之構成要件，而與公告完成與
      否、是否補給土地所有權狀無涉。況且，被告使公務員將「不慎滅失」之不實
      事項登載於公告上，即足以生損害於所有權狀持有人乙○○有被追訴侵占脫離
      物罪嫌之虞及台北縣汐止地政事務所對於所有權狀核發管理之正確性。
    綜上所述，本件事證明確，被告有如事實欄所述之犯行堪以認定。
二、核被告所為，係犯刑法第二百十四條之使公務員登載不實事項於公文書罪。其先
    後二次犯行，犯意各別，應予分論併罰。爰審酌被告素行、犯罪動機、目的、手
    段，因不諳法令，不知應循合法途徑行使其所有權等一切情狀，就被告二次犯行
    ，分別量處如主文所示之刑，並定其應執行之刑。查被告行為後刑法第四十一條
    已於九十年一月十日修正公布，並自同年月十二日生效，得易科罰金者，修正為
    犯最重本刑為五年以下有期徒刑以下之刑之罪，與修正前條文規定犯最重本刑為
    三年以下有期徒刑以下之刑之罪比較，以修正後條文有利於被告，依刑法第二條
    第一項前段規定，應適用修正後之刑法第四十一條第一項前段。故依該條規定，
    諭知被告拘役易科罰金之折算標準。又被告前未曾受有期徒刑以上刑之宣告，因
    一時失慮，而犯本罪，經此刑之宣告後，應知警惕而無再犯之虞，本院因認暫不
    執行其刑為當，予以宣告緩刑二年，用啟自新。
三、依刑事訴訟法第四百五十二條、第二百九十九條第一項前段、刑法第二條第一項
    前段、第二百十四條、第四十一條第一項前段、第五十一條第六款、第七十四條
    第一款、罰金罰鍰提高標準條例第一條前段、第二條，判決如主文。
本案經檢察官黃梅淑到庭執行職務。
中      華      民      國      九十      年      七      月      十    日
                                   臺灣士林地方法院刑事第一庭
                                       法  官  劉秉鑫
右正本證明與原本無異
如不服本判決應於送達後十日內向本院提出上訴狀
                                       書記官  徐基典
中      華      民      國      九十      年      七      月      十    日
附錄本案論罪科刑法條全文
刑法第二百十四條


司法院資訊處製作；財團法人民間司法改革基金會備份。
